ACORDAO-COMPLETO-2319349

ACÓRDÃO 183/2019 ATA 1/2019 - PRIMEIRA CÂMARA

VISTOS, relatados e discutidos estes autos de recursos de reconsideração interpostos pela sra. Maria Cardoso de Lima e pela C2 Consultoria e Construções Ltda. em desfavor do Acórdão 1957/2015-TCU-Primeira Câmara, 
ACORDAM os Ministros do Tribunal de Contas da União, reunidos em sessão da Primeira Câmara, ante as razões expostas pelo Relator, em:
9.1. conhecer do recurso de reconsideração interposto pela sra. Maria Cardoso de Lima para, no mérito, dar-lhe provimento parcial;
9.2. conhecer do recurso de reconsideração interposto pela C2 Consultoria e Construções Ltda. para, no mérito, dar-lhe provimento;
9.3. em consonância dos subitens anteriores, dar a seguinte redação ao Acórdão 1957/2015-TCU-Primeira Câmara:
"9.1. julgar irregulares as contas da sra. Maria Cardoso de Lima, com fulcro nos arts. 1º, I, 16, III, 'b' da Lei 8.443/1992, sem, contudo, aplicar-lhe a multa prevista no art. 58, I e II, da Lei 8.443/1992, tendo em vista a prescrição da pretensão punitiva do TCU;"
9.4. dar ciência da deliberação ao recorrente, ao órgão concedente dos recursos e à Procuradoria da República no Estado do Bahia.

Recurso de reconsideração interposto pela C2 Consultoria e Construções Ltda. - Me e pela sra. Maria Cardoso de Lima contra decisão que julgou irregulares as contas desta última, condenou-a em débito solidariamente com a empresa e aplicou-lhes multa.

Primeira Câmara

Prefeitura Municipal de Santa Teresinha - BA.

3. Interessados/Responsáveis/Recorrentes:
3.1. Interessado: Fundação Nacional de Saúde (26.989.350/0001-16)
3.2. Responsáveis: C2 Consultoria e Construções Ltda. - Me (04.535.992/0001-02); Maria Cardoso de Lima (XXX.141.055-XX)
3.3. Recorrentes: C2 Consultoria e Construções Ltda. - Me (04.535.992/0001-02); Maria Cardoso de Lima (XXX.141.055-XX).

13.1. Ministros presentes: Raimundo Carreiro (na Presidência) e Benjamin Zymler (Relator).
13.2. Ministro-Substituto convocado: Marcos Bemquerer Costa.

BENJAMIN ZYMLER

Ministro-Substituto Weder de Oliveira.

Adoto como parte inicial do relatório a instrução elaborada por auditor da Secretaria de Recursos (peça 109) , que contou com a anuência dos dirigentes da mencionada unidade técnica (peças 110 e 111) :
"1.	Trata-se de recursos de reconsideração interpostos por Maria Cardoso de Lima (peça 69) e C2 Consultoria e Construções Ltda. (peça 56 e 80) contra o Acórdão 1957/2015-TCU-Primeira Câmara (peça 43) , de Relatoria do Exm. Ministro Weder de Oliveira.
	A deliberação recorrida apresenta o seguinte teor:
9.1. rejeitar as alegações de defesa apresentadas pela senhora Maria Cardoso de Lima e pela empresa C2 Consultoria e Construções Ltda.;
9.2. julgar irregulares as contas da senhora Maria Cardoso de Lima, com fulcro nos arts. 1º, I, 16, III, 'c' da Lei 8.443/1992, condenando-a, solidariamente com a empresa C2 Consultoria e Construções Ltda., ao pagamento do montante resultante das parcelas a seguir especificadas, fixar prazo de quinze dias, a contar da notificação, para que comprove, perante este Tribunal, nos termos do art. 214, III, 'a', do RI/TCU, o recolhimento da dívida aos cofres da Fundação Nacional de Saúde, atualizada monetariamente e acrescida dos juros de mora, calculados desde as datas discriminadas até a data do recolhimento, na forma da legislação em vigor:
	Valor original (R$) 
	Tipo
	Data da ocorrência

	200.000,00
	Débito
	3/7/2002

	20.635,27
	Crédito
	3/12/2004

9.3. aplicar à senhora Maria Cardoso de Lima e à empresa C2 Consultoria e Construções Ltda., individualmente, a multa prevista no art. 57 da Lei 8.443/1992, no valor de R$ 35.000,00 (trinta e cinco mil reais) , e fixar o prazo de quinze dias, a contar da notificação, para que comprove, perante este Tribunal, nos termos do art. 214, III, 'a', do RI/TCU, o recolhimento da dívida aos cofres do Tesouro Nacional, atualizada monetariamente desde a data do presente acórdão até a do efetivo recolhimento, se for paga após o vencimento, na forma da legislação em vigor;
9.4. autorizar, desde logo, nos termos do art. 28, II, da Lei 8.443/1992, a cobrança judicial das dívidas;
9.5. encaminhar cópia desta deliberação à Procuradoria da República no Estado da Bahia, em cumprimento ao disposto no art. 16, § 3º, da Lei 8.443/1992.
HISTÓRICO 	
2.	Trata-se de tomada de contas especial instaurada pela Fundação Nacional de Saúde (Funasa) contra a senhora Maria Cardoso de Lima, ex-prefeita do município de Santa Terezinha/BA (gestão 2001-2004) , em razão da "não aprovação da prestação de contas final" dos recursos transferidos por força do Convênio 3646/2001 (Siafi 440070) , cujo objeto era a execução do sistema de abastecimento de água no município.
3.	O convênio 3646/2001 (peça 1, p. 63-77) , foi celebrado em 31/12/2001, no valor total de R$ 210.526,31, cabendo à Funasa o repasse de R$ 200.000,00 e ao município, como contrapartida, o valor de R$ 10.526,31, conforme cláusulas Terceira (Dos Recursos Financeiros) e Quarta (Da Contrapartida) , sendo a vigência inicial fixada em 14 meses, a partir da data da assinatura - 12 meses correspondente ao período de execução e sessenta dias destinados à apresentação da prestação de contas, conforme Cláusula Nona (Da Vigência) . O extrato da avença foi publicado no DOU de 22/1/2002 (peça 1, p. 79) . 
4.		A vigência inicial, fixada para terminar em 21/2/2003, conforme documento Siafi Consulta Convênio (peça 1, p.89) , foi prorrogada para 1/9/2003, nos termos do 1º Termo 'Ex Officio' de Prorrogação de Vigência de Convênio Por Atraso na Liberação dos Recursos (peça 1, p. 117) e documento Siafi Consulta Convênio (peça 1, p. 119) . A prorrogação foi publicada no DOU de 2/9/2002 (peça 1, p. 125) . Os recursos foram transferidos à entidade por meio da ordem bancária 2002OB007935, de 3/7/2002, no valor de R$ 200.000,00 (peça 1, p. 105) .
6.	Por meio do Acórdão 1957/2015-TCU-Primeira Câmara os responsáveis tiveram suas contas julgadas irregulares, foram condenados, solidariamente, ao pagamento do débito atualizado e sofreram, individualmente, a aplicação da multa do art. 57 da Lei 8.443/1992.
7.	Examina-se, nesta oportunidade, os recursos de reconsideração interpostos por Maria Cardoso de Lima (peça 69) e C2 Consultoria e Construções Ltda. (peça 56 e 80) contra o Acórdão 1957/2015-TCU-Primeira Câmara (peça 43) .
EXAME DE ADMISSIBILIDADE 
8.	Os recursos preenchem os requisitos de admissibilidade, nos termos dos artigos 32, inciso I e parágrafo único e 33, da Lei 8.443/92, c/c o artigo 285, § 2º, do RI/TCU.
9.	Referem-se, ainda, a responsáveis legitimados e meio recursal adequado para impugnar o Acórdão 1957/2015-TCU-Primeira Câmara.
10.	Dessa forma, ratificam-se as propostas de conhecimento dos recursos, com efeito suspensivo, formuladas nos exames de peças 81-83 e 90-91, acolhidas pelo Relator, Ministro Benjamin Zymler, conforme Despachos de peças 85 e 92.
EXAME DE MÉRITO
11.	Delimitação do recurso
10.1	Constitui objeto dos recursos verificar as seguintes questões:
	a) se o objeto foi cumprido, considerando os relatórios de vistorias dos autos e novos documentos comprobatórios apresentados pela concedente;
12.	Do cumprimento do objeto
13.	Os recorrentes alegam que há nos autos documentos comprobatórios que atestam a execução quase que integral do objeto do Convênio 3646/2001 (Siafi 440070) , tenho em vista os seguintes argumentos:
a)	 Em 2004, a análise da Funasa (peça 1, p. 347-355) apontou a execução de 71,27% das obras e de 90% do PESMS, tomando por base Relatório de Vistoria e Avaliação do Estágio de Obras (peça 1, p. 141-152) , elaborado por técnico da Caixa Econômica Federal (Caixa) em 26/10/2004.
b)	 Em 2007, no período de 17 a 18/7/2007, mesmo produzido três anos após a conclusão e entrega da obra, prazo dentro do qual desgastes naturais ocorreram, por meio do Relatório de Visita Técnica Final (peça 1, p. 385-402, e peça 2, p. 03) e Parecer Técnico Final (peça 2, p. 05-07) , atestou-se que 96,47% da execução física do convênio haviam sido alcançados.
c)	 Ainda, após a finalização do objeto em 2004, estando em perfeito funcionamento e em conformidade com os projetos básico e executivo, a Prefeitura emitiu atestado de regularização da obra, isto é, Termo de Aceitação Definitiva da Obra.
d)	 Em relação ao não alcance social do objeto, por causa de que o ETA não estava em funcionamento, frisado no Relatório Final apresentado pela Funasa, em 14/1/2008, explica-se que tal fato ocorrera devido a opção política do prefeito sucessor, não devendo, assim, ser imputada a responsabilidade aos executores e responsáveis iniciais da obra.
e)	 Por fim, juntou-se aos autos novos documentos oficiais da Funasa, constando a realização de vistoria técnica em 23/09/2015 (peça 80) . Conforme relatório de vistoria técnica e fotográfico, assinado em 23/09/2015, informa-se que 100% do objeto foi executado e que o objetivo pactuado foi atingido.
f)	 Por meio do Ofício 1.280/Funasa-BA, de 11/12/2015, o Ministério da Saúde enviou comunicação à empresa C2 Consultoria e Construções Ltda. informando que, diante dos novos relatórios e vistorias realizadas, o Convênio 3.646/2001 foi aprovado (peça 80, p. 19) .
14.	Análise
15.	Os pareceres utilizados nos argumentos dos recorrentes foram considerados e tratados nas análises da Unidade Técnica e do Ministério Público. Devido a contradição de percentual de execução e certificação da convenente de que o objeto não alcançou seu objetivo social, entendeu-se pela irregularidade da avença e a necessidade de débito integral.
16.	À luz dos argumentos trazidos e dos novos documentos acostados aos autos (peça 80) , é possível perceber que houve nova e recente vistoria realizada pela concedente (2015) , a qual concluiu pela execução integral do objeto e atingimento dos objetivos pactuados. Em acréscimo, foram juntados novo relatório fotográfico e novo termo de aceitação da obra, agora por meio do prefeito Ailton de Oliveira Santana (2015) .
17.	Paralelamente, ao realizar batimento entre os recursos recebidos e as despesas realizadas, discriminadas na Relação de Pagamentos Efetuados (Anexo III - Prestação de Contas, peça 2, p. 21) , acrescidas das notas fiscais citadas (peças 2, p. 25-83 e 80, p. 7) , é possível inferir que o destino dos recursos federais recebidos foi aquele previsto no ajusto firmado.
18.	Portanto, constatada a utilização da verba federal aos objetivos pactuados, com benefício da comunidade, afasta-se o débito, sob pena de enriquecimento sem causa da Administração Pública.
19.	In casu, verificou-se que a regularização ocorreu de forma tardia, isto é, fora do prazo de vigência acordado. Assim, segundo julgados desta Corte de Contas, embora tal situação não configure débito, é causa suficiente para ensejar o julgamento pela irregularidade das contas do gestor com aplicação de multa.
A conclusão intempestiva de objeto pactuado em convênio, embora possa não configurar débito, é causa suficiente para ensejar o julgamento pela irregularidade das contas do gestor com aplicação de multa. (Acórdão 2301/2017-TCU-Plenário, relator Min. Ana Arraes) 
O atingimento intempestivo da finalidade pactuada mediante convênio, com prejuízo à população em decorrência da demora para a conclusão do objeto, embora não configure débito, é ilícito grave, que enseja a responsabilização do gestor, com o julgamento pela irregularidade das contas, bem como sua apenação com multa. (Acórdão 4215/2014-TCU-Segunda Câmara, relator Min. Marcos Bemquerer) 
20.	Dessa forma, entende-se pelo provimento parcial das razões recursais apresentadas para, afastar o débito, mas manter o julgamento pela irregularidade das contas da ex-prefeita, bem como retificar o fundamento da multa proposta, passando a constar como critério o art. 58, inciso I, da Lei 8.443/1992.
21.	Sobre o ponto, cabe esclarecer que, a despeito de a conduta da ex-prefeita acima analisada merecer apenação com multa (art. 58 da Lei 8.443/1992) , nos termos do incidente de uniformização de jurisprudência instaurado para assentar orientação sobre o tema (TC Processo 030.926/2015-7) , o Tribunal decidiu, por meio do Acórdão 1441/2016-TCU-Plenário, que a pretensão punitiva do Tribunal de Contas da União subordina-se ao prazo geral de prescrição indicado no art. 205 do Código Civil, que é de dez anos.. 
22.	Definiu ainda a decisão oriunda do incidente de uniformização que interrompe a prescrição o ato que ordenar a citação, audiência ou oitiva das partes no âmbito do Tribunal de Contas. 
23.	O termo a quo da contagem considerado foi o º término da vigência do ajuste (1/9/2003) e o ato que ordenou a citação ocorreu no ano de 2014 (peças 29 e 36) , portanto, nos termos da jurisprudência atualmente adotada, no presente caso, a pretensão do estado de punir prescreveu.
CONCLUSÃO
23.		Em face das análises promovidas, conclui-se que:
	a) houve o cumprimento integral do objeto do Convênio 3646/2001 (Siafi 440070) , inclusive com atingimento dos objetivos pretendidos;
	b) o cumprimento do objeto do Convênio 3646/2001 (Siafi 440070) foi tardio, configurando ilícito grave e ensejando a responsabilização do gestor com o julgamento pela irregularidade das contas, bem como sua apenação com multa; e
	c) embora a conduta analisada da ex-prefeita mereça apenação com multa (art. 58 da Lei 8.443/1992) , esta não será proposta, tendo em vista a ocorrência da prescrição da pretensão punitiva, considerado ultrapassar o lapso temporal de 10 anos entre o termo a quo da contagem (2003) e o ato que ordenou a citação (2014) .
V - PROPOSTA DE ENCAMINHAMENTO
24.	Ante o exposto, submetem-se os autos à consideração superior, propondo-se:
 	I - conhecer dos recursos de reconsideração interpostos por Maria Cardoso de Lima e C2 Consultoria e Construções Ltda. contra o Acórdão 1957/2015-TCU-Primeira Câmara, e, no mérito, dar-lhes provimento parcial, no sentido de afastar o débito imputado para ambos os responsáveis, não aplicar qualquer tipo de multa, tendo em vista a ocorrência da prescrição da pretensão punitiva, mas, manter o julgamento pela irregularidade das contas da Sra. Maria Cardoso de Lima, ex-prefeita do Municipal de Santa Teresinha/BA; e
	II - 	dar ciência da deliberação ao recorrente, ao órgão concedente dos recursos e à Procuradoria da República no Estado do Bahia [cf. item 9.5 do acórdão recorrido]."
2.	O Ministério Público junto ao TCU manifestou-se de acordo com a proposta da unidade técnica. Transcrevo parecer do Parquet:
"	Trata-se de recursos de reconsideração interpostos por Maria Cardoso de Lima (peça 69) e C2 Consultoria e Construções Ltda. (peça 56 e 80) contra o Acórdão 1957/2015-TCU-Primeira Câmara (peça 43) , por meio do qual o TCU julgou irregulares as contas da primeira recorrente, condenou-a solidariamente com a segunda a ressarcir dano ao erário e aplicou a ambas multa proporcional ao dano.
A condenação decorreu da constatação de que o objetivo do Convênio nº 3.646/2001 não fora atingido. Tal ajuste foi celebrado entre a Fundação Nacional de Saúde (Funasa) e o Município de Santa Terezinha/BA para a implantação de sistema de abastecimento de água em duas comunidades locais. Contudo, mesmo havendo sido repassado o total previsto de R$ 200.000,00, a execução física do objeto atingira 96,47% do programado, porém sem funcionalidade, dado que o sistema estava inoperante quando da vistoria realizada pela concedente.
Nas razões recursais apresentadas, as recorrentes contestaram a afirmação de que o sistema não tenha entrado em funcionamento, alegando que esse fato fora observado na gestão do prefeito sucessor, portanto não devendo ser imputado às executantes da obra. A construtora, por sua vez, além de sustentar que cumprira plenamente suas obrigações contratuais, trouxe informação nova aos autos.
Segundo documentação acostada em adendo ao recurso de reconsideração da empresa (peça 80) , o seu representante legal providenciou, às suas expensas e depois de haver pleiteado a reconsideração nestes autos, a execução de serviços necessários à recuperação do integral funcionamento do sistema de tratamento de água. Em seguida, solicitou e obteve vistoria da Funasa no local, na qual a concedente verificou o pleno cumprimento do objeto e dos objetivos pactuados.
Ao analisar os elementos recursais em cotejo com as demais informações disponíveis no processo, a Serur (peça 109) concluiu que o débito discutido nesta TCE foi elidido. Todavia, ressalvou que o cumprimento do objeto do convênio ocorreu tardiamente, o que, de acordo com a jurisprudência deste Tribunal, configura irregularidade grave. Quanto à pretensão punitiva, a unidade técnica verificou que estaria prescrita quando das citações.
Por conseguinte, a Serur propôs o provimento parcial dos recursos de reconsideração, de modo a afastar o débito imputado a ambas as responsáveis, excluir a multa aplicada, mas manter o julgamento pela irregularidade das contas da ex-prefeita.
Alinho-me às conclusões da unidade técnica. A recente finalização da obra, às expensas da empresa contratada, mantém o nexo entre os recursos concedidos e a consecução do objeto pactuado. Por outro lado, permanece a irregularidade da execução tardia, que privou a população alvo de auferir, por demasiado lapso temporal, os benefícios programados quando da celebração do convênio. Observo, contudo, que o recurso de reconsideração interposto pela construtora merece provimento integral, uma vez elidido o débito a ela imputado no julgamento desta TCE.
Ante o exposto, este representante do Ministério Público de Contas manifesta concordância com as análises efetuadas pela Serur (peça 109) e propõe que sejam conhecidos os recursos de reconsideração em exame para, no mérito, dar provimento ao interposto pela C2 Consultoria e Construções Ltda., de forma a excluir sua responsabilidade nos autos; e dar provimento parcial ao recurso submetido pela Sra. Maria Cardoso de Lima, de modo a suprimir a condenação em débito e a apenação com multa, porém mantendo o julgamento das contas como irregulares."
É o relatório.

Naskaavesks Dias dos Santos Teles Teixeira (OAB/BA 43.388), Albertone Oliveira Amorim (OAB/BA 36.781), Mário Rodrigues Coelho Neto (OAB/BA 35.428) e outros.

Subprocurador-Geral Paulo Soares Bugarin.

TOMADA DE CONTAS ESPECIAL. CONVÊNIO. INEXECUÇÃO DO OBJETO DO CONVÊNIO. SOLIDARIEDADE. CITAÇÃO. REJEIÇÃO DAS ALEGAÇÕES DE DEFESA. CONTAS IRREGULARES. DÉBITO. MULTA. RECURSOS DE RECONSIDERAÇÃO. CONHECIMENTO. COMPROVAÇÃO DE EXECUÇÃO INTEGRAL DO OBJETO DE FORMA TARDIA. GRAVE IRREGULARIDADE. CONTAS JULGADAS IRREGULARES SEM DÉBITO. MULTA DO ART 58, INCISO I DA LEI 8.443/1992. PRESCRIÇÃO DA PRETENSÃO PUNITIVA. PROVIMENTO PARCIAL.

TOMADA DE CONTAS ESPECIAL (TCE)

Secretaria de Recursos (SERUR); Secretaria de Controle Externo no Estado da Bahia (SECEX-BA).

Preliminarmente, conheço dos recursos em apreço, tendo em vista o preenchimento dos requisitos necessários à espécie. 
2.	Trata-se de recursos de reconsideração interpostos pela sra. Maria Cardoso de Lima, ex-prefeita de Santa Terezinha/BA (gestão 2001-2004) , e pela empresa C2 Consultoria e Construções Ltda. em desfavor do Acórdão 1957/2015-TCU-Primeira Câmara, decisão por meio da qual o TCU julgou irregulares as contas da gestora, condenou-a em débito (R$ 200.000,00) solidariamente com a segunda recorrente e aplicou-lhes multas individuais de R$ 35.000,00 (art. 57 da Lei 8.443/1992) .
3.	Originariamente este processo examinou tomada de contas especial instaurada em face da não conclusão das ações previstas no Convênio 3.646/2001, celebrado pela Fundação Nacional de Saúde (Funasa) com o município de Santa Terezinha/BA para a implantação de sistema de abastecimento de água em duas comunidades locais. As ações foram orçadas em R$ 210.526,31, cabendo à Funasa o repasse de R$ 200.000,00 e ao município o valor de R$ 10.526,31. 
4.	O débito imputado decorreu da execução de 96,47% da obra prevista no convênio, sendo que não havia funcionalidade da parcela efetivamente executada. Em vistoria promovida pelo poder concedente, identificou-se que o sistema estava inoperante, ou seja, a água não estava sendo tratada e havia diversas falhas construtivas. 
5.	A empresa recorrente manifestou-se em duas oportunidades. Na primeira, alegou que a vistoria da Funasa, que concluiu pelo índice de execução de 96,47%, foi realizada três anos após a conclusão das obras, sendo que nesse prazo podem ter ocorrido muitas alterações no empreendimento, seja pela falta de manutenção, seja pela degradação natural das benfeitorias, seja pela possível ocorrência de pequenos furtos. Trouxe aos autos a Anotação de Responsabilidade Técnica do empreendimento, o Termo de Recebimento Definitivo, bem como declarações de empregados e de cidadãos beneficiados, no qual afirmam a conclusão das obras.
6.	Posteriormente, em um segundo momento, apresentou documentos novos, supervenientes à interposição do recurso de reconsideração. A recorrente afirmou que, com o receio de ser negado provimento ao seu apelo, custeou a execução de serviços suficientes à retomada do integral funcionamento do sistema de abastecimento de água, fato que fora devidamente atestado pela Funasa em vistoria realizada em setembro de 2015 (peça 80, p. 13/17) .
7.	A ex-prefeita apresentou argumentos semelhantes aos que foram trazidos na primeira manifestação da empresa. Adicionalmente, alega que: as obras foram fiscalizadas pela Funasa e pela Caixa; no momento de conclusão da obra todo o sistema estava em funcionamento; e não pode ser responsabilizada pelo comportamento do prefeito sucessor que determinou o desligamento da estação de tratamento.
8.	A Secretaria de Recursos analisou todas essas questões e concluiu ter havido o cumprimento integral do objeto do convênio, inclusive com atingimento dos objetivos pretendidos. Registrou que a conclusão do empreendimento foi tardia, razão pela qual propôs o provimento parcial dos apelos, afastando-se o débito, mas mantendo-se a irregularidade das contas da gestora, sem a aplicação de multa, dado estar prescrita no caso concreto. O Ministério Público manifestou-se de acordo com a proposta de encaminhamento da unidade técnica. 
9.	Acolho a essência dos pareceres precedentes, cujos fundamentos incorporo como razões de decidir, sem prejuízo das considerações que passo a fazer. Promovo apenas um pequeno ajuste nas propostas: em vez de dar provimento parcial ao recurso da empresa, entendo que o acolhimento das razões recursais deve ser total, pois não haverá mais sucumbência para a sociedade empresária.
10.	 A vistoria realizada pela Funasa no ano de 2007 apontou uma série de inconsistências (peça 1, p. 385/401) . Enquanto os tubos previstos no plano de trabalho eram de ferro, identificou-se o assentamento de tubos de PVC em alguns pontos, item com menor custo. As instalações da casa de bombas apresentavam baixa qualidade, pois os motores não estavam acoplados nas bases, nem havia nivelamento nas tubulações. A altura das camadas de material filtrante não correspondia à especificada no projeto. Há outras falhas apontadas no referido documento, mas descrevo estas para refutar a alegação de que a causa da execução parcial seria a existência de furtos, de degradação natural e de falta de manutenção.
11.	Todos os serviços deveriam estar prontos ao término da vigência do convênio (1º/9/2003) , o que, como se percebe, não ocorreu. Mais de três anos depois, o empreendimento não estava totalmente concluído, não pelas razões invocadas pelos recorrentes, mas por deficiências técnicas na execução do empreendimento. Com as bombas não fixadas às bases e o terreno desnivelado, por exemplo, é inviável manter o sistema em funcionamento.
12.	Somente em 2015 há registro de conclusão do empreendimento. No documento emitido pela Funasa, consta que foram saneadas as pendências técnicas apontadas no relatório do ano de 2007, que a meta física atingiu 100% dos serviços listados no plano de trabalho e que o sistema estava em operação. 
13.	Nesse contexto, diante da conclusão das obras, o débito deve ser saneado. Ocorre que, como a obra só veio a ser concluída doze anos depois da data inicialmente prevista, houve descumprimento das metas do plano de trabalho, falha grave que deve ser imputada à gestora municipal. Como consequência, deve ser mantida a irregularidade de suas contas. 
14.	No tocante à multa, assiste razão aos pareceres precedentes. Cabe ressaltar que, no Acórdão 1441/2016-TCU-Plenário resolveu incidente de uniformização de jurisprudência, optando pela aplicação dos comandos previstos no Código Civil no tocante à prescrição. Dessa forma, considerando que a irregularidade consumou-se em 1º/9/2003 (término da vigência do convênio) e que a citação só veio a ser ordenada por meio do despacho do Secretário da Secex/BA em 25/5/2014 (peça 24) , estão prescritas as sanções no caso concreto.
15.	Ante o exposto, voto por que seja adotada a deliberação que ora proponho ao Colegiado. 
TCU, Sala das Sessões Ministro Luciano Brandão Alves de Souza, em 29 de janeiro de 2019.
BENJAMIN ZYMLER 
Relator